【裁判字號】    97,訴,2152
【裁判日期】    981103
【裁判案由】    返還價金等
【裁判全文】
臺灣臺中地方法院民事判決  97年度訴字第2152號
原      告  大發管材工業股份有限公司
法定代理人  乙○
訴訟代理人  林開福律師
複  代理人  李美玉律師
被      告  剴立企業股份有限公司
法定代理人  丙○○
訴訟代理人  黃進祥律師
            江順雄律師
            黃建雄律師
上列當事人間請求返還價金等事件，本院於民國98年10月8日言
詞辯論終結，判決如下：
    主  文
被告應給付原告新台幣貳佰零肆萬柒仟壹佰陸拾肆元及自民國97
年9月3日起至清償日止，按週年利率百分之5計算之利息。
原告其餘之訴駁回。
訴訟費用由被告負擔五分之三，餘由原告負擔。
本判決原告勝訴部分，於原告以新台幣陸拾玖萬元供擔保後得假
執行。但被告如以新台幣貳佰零肆萬柒仟壹佰陸拾肆元為原告供
擔保後，得免為假執行。
原告其餘假執行之聲請駁回。
    事 實 及 理 由
壹、按訴狀送達後，原告不得將原訴變更或追加。但上開規定於
    擴張或減縮應受判決事項之聲明者無礙，民事訴訟法第255
    條第1項第3款定有明文。原告起訴時，原聲明第一項係請求
    ：「被告應給付原告新臺幣（下同）3,689,344元，及自起
    訴狀繕本送達翌日起至清償日止，按年息5%計算之利息。」
    ；嗣於訴訟進行中，更正上揭聲明為「被告應給付原告3,61
    5,964元，及自起訴狀繕本送達翌日起至清償日止，按年息
    5%計算之利息。」，核原告上開聲明之更正，係屬減縮應受
    判決事項之聲明，於上開規定無違，合先敘明。
貳、原告起訴主張：原告為生產直立塑膠硬管等管材之公司，為
    使現有機台得生產14吋及16吋塑膠硬管，於民國（下同）93
    年12月13日向被告訂購「14〞及16〞單管共用模具配件」（
    下稱系爭模具）1套，總價金為161萬元，約定交貨地點為原
    告之台中營業處所，並約定被告應負責將原告之現有機台、
    真空箱及水箱，改裝至能作16吋為主，且應協助試機至尺寸
    規格符合標準。被告於94年5月18日交付系爭模具後，因被
    告所交付之電熱片及配合插頭無法與原告之機器連接，致無
    法測試系爭機器，迄至95年間原告透過第三人購得可與原告
    機器相連接之插頭後，方自95年9月6起至97年3月29日止，
    歷經2年多、5次測試，並經95年9月8日、95年12月15日、96
    年3月23日3次之檢討會議後，系爭模具屢次測試結果，其出
    料不平均而無法順利成型之瑕疵始終無法改善。其中，兩造
    並於96年3月23日檢討會議達成協議，若被告未能按時交付
    修繕之模頭及配件，並測試完成生產，原告有權取消合約，
    被告願負一切責任。詎被告承諾修改完畢之系爭模具，其後
    經97年3月28日之測試，結果仍未改善，因系爭模具屢經原
    告催告被告改善後仍有瑕疵，故而，原告乃於97年6月16日
    催告被告交付符合標準可資生產之模具，否則將解除兩造間
    之合約。嗣後被告固提交修改後之模具，惟經97年7月2日至
    同年月3日測試（第6回測試）之結果，仍完全無法出料，經
    兩造判定為測試結果不合格，原告乃於97年7月16日將被告
    所交付之系爭模具及配件全部退回予被告，並於97年7月22
    日以存證信函向被告為解除合約之意思表示。按被告所交付
    之系爭模具，經測試自始即有出料不平均、無法成型之瑕疵
    ，顯屬不完全給付，且該瑕疵並為被告所承認，則無論依兩
    造96年3月23日檢討會議之協議，或依民法債務不履行之規
    定，原告解除兩造間系爭買賣合約，均於法有據。兩造間系
    爭買賣合約既經解除，被告除應將已受領之價金1,564,164
    元返還原告外，並應加倍返還訂金483,000元及賠償原告因
    試模所支出之各項費用（即所受損害）1,568,800 元等語。
    並聲明：(一)被告應給付原告3,615,964元，及自起訴狀繕本
    送達翌日起，按週年利率百分之5計算之利息。(二)原告願供
    擔保，請准宣告假執行。
參、被告則以：兩造簽訂系爭買賣合約後，被告已依約於94年5
    月19日交付買賣標的物即系爭模具予原告，系爭模具於交付
    時並無任何瑕疵，此由系爭模具於94年5月19日交付後，原
    告即處於可得試模之狀態，而依常情，花費高達160餘萬元
    購買之模具，必定於交貨後，馬上試模營運，焉有可能如原
    告所稱放置將近1年4個月後才試模？而以原告為從事使用模
    具製造產品之專門業者，其對於模具之瞭解具有相當之知識
    ，於被告交付系爭模具後，當可在1個月內試模檢查，如有
    原告主張之出料不平均無法成型之瑕疵，則依通常程序檢查
    ，不需1個月內即可發現原告所稱之瑕疵，然原告卻在系爭
    模具交付後1年4個月，方要求試模，已違背從速檢查之義務
    ，且原告所主張之瑕疵，乃試模後即可發現之瑕疵，應屬依
    照通常程序即可發現之瑕疵，依民法規定，已視為承認所受
    領之物，不得再主張瑕疵，且依民法第365條第1項規定，原
    告於95年9月6至8日試模，則原告得主張瑕疵擔保之6個月除
    斥期間，從該時起算，至96年3月5日除斥期間已屆滿，此後
    原告主張解約或減少價金之請求權，依法亦已罹於時效。原
    告雖主張係因被告所交付之電熱片插頭無法與其機器相連接
    ，故而未進行試模云云，然電熱片及插頭係原告於94年4月
    22日另行向被告購買，經被告於94年5月19日與系爭模具一
    併交付原告，如被告交付之電熱片插頭有無法與原告之機器
    連接之瑕疵，以該瑕疵之明顯，原告何以竟然仍於94年8月3
    日寄達票期為94年8月30日之面額912,140元之支票予被告，
    以支付系爭模具50貨款及電熱片之貨款？又兩造並非第1次
    交易，原告之大陸廠亦有向被告之大陸廠購買模具，並無任
    何問題，且被告之模具出售予其他廠商，亦無任何之問題，
    可知被告所交付之模具並無任何之問題。實則，原告於94
    年5月19日收受模具後，是否即已試模運作後，一切正常，
    迄至95年9月間或許因為不適用、規格更改、業績下滑…等
    等理由，認為被告所出售之模具已不符合需求，因而藉故謂
    要試模退貨，此乃不無可能，否則焉有可能於94年5月19日
    即已收受貨物，而於1年4個月後方才試模之道理！至於被告
    員工於檢討會記錄上簽名，僅是簽到在場之意思，並未做任
    何之承諾或確認，原告以被告員工在場簽名之意而推認為確
    認原告記載之確認，未免有失厚道，實則，該等員工僅是基
    於服務廠商之心態前往瞭解問題，如能協助解決即予協助，
    並非簽認被告之模具有瑕疵。系爭模具於交付時既無瑕疵，
    則原告以被告不完全給付為由，主張解除兩造間係爭買賣合
    約，即屬無據，被告自不負返還價金、定金及賠償損害之責
    ，況試模所需之費用本即屬原告應負擔之費用，無令被告負
    擔之理等語，資為抗辯。並聲明：(一)原告之訴及假執行之聲
    請均駁回。(二)如受不利判決，願供擔保免為假執行。
肆、兩造經本院整理並簡化爭點，其結果如下：
  一、兩造不爭執之事項：
    (一)原告於93年12月13日向被告訂購「14〞及16〞單管共用
      模具配件」一套，總價金161萬元，兩造並簽有「訂購單
      」（如原證9所示）乙紙。
    (二)原告於94年4月22日以42,714元（不含稅價格為40,680元
      ）之價格向被告購買供系爭模具使用之電熱片一組。
    (三)被告於94年5月19日將原告所訂購之系爭模具及電熱片交
      付原告。
    (四)原告已於94年2月20日給付被告定金483,000元，於94年8
      月30日給付被告系爭模具10%貨款169,050元，於94年8月
      31日給付被告系爭模具50%貨款869,400元、電熱片貨款
      42,714元（合計共1,564,164元）。
    (五)被告將系爭模具交付原告後，兩造曾有下列4次試模：
      95年12月13日至同月15日96年3月12日至同月13日97
      年3月28日至同月29日97年7月3日。兩造並曾於96年3月
      23日進行檢討會議。
    (六)原告於97年7月16日將被告所交付之系爭模具退回予被告
      。
    (七)原告於97年7月22日以豐原大湳郵局第24號存證信函對被
      告為解除系爭模具訂購契約之意思表示。被告於97年7月
      23日收受上揭存證信函。
     (八)在96年3月23日「備忘錄」（原證4）、97年7月3日「協
       調會」（原證6）上簽名之吳浩銘為被告公司總經理。
  二、兩造爭執之事項：
    (一)被告所交付之模具於交付時是否有瑕疵？亦即被告就兩造
      間系爭契約之履行，有無可歸責於被告之事由致不完全給
      付之情形？
    (二)兩造間系爭契約是否經原告合法解除？亦即原告請求被告
      返還已受領之價金、加倍返還訂金及賠償損害有無理由？
伍、法院之判斷：
  一、按出賣人就其交付之買賣標的物有應負擔保責任之瑕疵，
      而其瑕疵係於契約成立後始發生，且因可歸責於出賣人之
      事由所致者，則出賣人除負物之瑕疵擔保責任外，同時構
      成不完全給付之債務不履行責任。而物之瑕疵擔保責任與
      不完全給付，其法律性質、構成要件及規範功能各異，原
      則上得為併存，關於物之瑕疵擔保責任，民法於第365條
      定有權利行使之除斥期間規定，而於不完全給付，民法則
      未就其權利行使期間特別為規定，故應依民法第125條規
      定，適用15年之一般消滅時效規定。本件原告主張之請求
      權基礎為依兩造96年3月23日檢討會議之協議及民法不完
      全給付之法律關係，並未主張依民法關於物之瑕疵擔保之
      規定為請求，依上開說明，本件自應適用民法第125條之
      15年一般消滅時效規定，被告抗辯原告因系爭模具有瑕疵
      而得主張之解除契約權利已罹於除斥期間，而不得行使等
      語，洵不足採，應先敘明。
  二、原告主張被告交付之系爭模具，自95年9月6日起至97年3
      月29日止，經屢次測試，其結果均有出料不平均而無法順
      利成型之瑕疵，且被告始終無法改善瑕疵等語，為被告所
      否認，並抗辯系爭機器交付時並無原告所主張之瑕疵等語
      。經查：
    (一)兩造於93年12月13日簽訂「訂購單」（如原證9所示），
      由原告向被告購買系爭模具，被告於94年5月19日交付系
      爭模具予原告，為兩造不爭執之事實，已如前述，而依兩
      造所簽訂之「訂購單」所示，兩造買賣之標的，包含系爭
      模具及模車乙台在內，且除約定被告應「1.負責現有機台
      、真空箱及水箱，改裝至能做16"為主。」外，並約定被
      告另應「2.負責協助試機，至尺寸規格標準OK為主。」可
      知被告就系爭模具於交付後，負有協助試機（即試模）之
      義務。
    (二)原告主張系爭模具於94年5月19日交付後，於95年9月6日
      至8日方第一次進行試模，為被告所否認，並抗辯被告花
      費鉅資購買系爭模具，不可能延宕年餘才試模，原告於收
      受系爭模具後，是否已試模運作正常，嗣至95年9月間或
      許因為不適用、規格更改、業績下滑等理由，才藉故試模
      退貨等語。被告就系爭模具於交付後，負有協助試機（試
      模）之義務，已如前述，而有進行試模通過，乃屬積極事
      實，應由主張該事實之當事人負舉證之責任，被告就其抗
      辯原告於收受系爭模具後，業已試模正常運作之積極利己
      事實，並未舉證以實其說，已難逕信。且查，兩造於系爭
      訂購單約定之交貨地點為台中，被告係將系爭模具送交原
      告台中廠，由原告台中廠之員工鹿秀義簽收，及系爭模具
      係為供原告原置放於高雄廠之押出機使用，該押出機原告
      迄94年12月間方搬遷至其台中廠等事實，均為被告不爭執
      ，且有送貨單在卷可按，是於94年12月之前，顯然因欲使
      用系爭模具之押出機尚在高雄而無從進行試模，被告抗辯
      系爭模具於交付後即已試模運作正常，委難採信。又被告
      交付原告之買賣標的物並非已組裝完成之模具，而是一件
      一件拆開之模具零件，試模前必須先經被告派員予以組裝
      ，兩造第一次參與試模之人員分別為原告之生產部經理蔡
      富全、被告之員工甲○○，業經證人即兩造之員工蔡富全
      、顏武祥證述甚詳，而被告之員工甲○○係於95年9月1日
      第一次以「試模」為由進入原告之台中廠，有原告提出之
      該公司中港分公司出入登記表可按，參照前述系爭模具試
      模前需先經被告進行組裝之事實，原告主張兩造第一次係
      在95年9月6日至同年月8日進行試模，應堪採信，被告抗
      辯被告並未參與95年9月6日至同年月8日之試模、被告第
      一次參加試模之時間係95年12月15日等語，洵難採信。至
      被告雖另以被告所交付之系爭模具及電熱片如有瑕疵，原
      告不可能仍於94年8月3日寄達票期為94年8月30日之面額
      912,140元之支票予被告，以支付系爭模具50貨款及電熱
      片之貨款等語，資為抗辯其所交付之系爭模具並無瑕疵之
      論據。然查，兩造於系爭模具訂購單上約定「付款方式：
      訂金30%，票期60天，模具交貨後60%，票期60天」，有該
      訂購單在卷可按，足見原告於系爭模具交付後即有給付60
      %貨款之義務，而非迨系爭模具驗收試機無瑕疵後方有給
      付60%貨款之義務，從而，原告依兩造訂購單之約定，於
      94年8月30日給付被告系爭模具10%貨款169,050元，於94
      年8月31日給付被告系爭模具50%貨款869,400元、電熱片
      貨款42,714元，誠不足為被告所交付之系爭模具無瑕疵之
      證明，被告所辯亦不足採。
    (三)再依卷附原告所提出、被告對其真正不爭執之95年9月8日
      「模具改善會議」所載，系爭模具於該次試模時，除有出
      料不平均、經修改後模心壓縮比仍不夠之瑕疵外，尚有「
      模車與模具接回時，無法取得平衡，請改善。（也無法與
      本公司押出機接合）」、「模車回廠時，根本無法使用，
      無法支撐模具之重量...」、「模心加熱電熱片需改進。
      （出料部分無法加熱）...」「真空模與模套中心點。（
      需設計）--未改善」等諸多瑕疵，而其中模車與模具無法
      與押出機接合、模車無法支撐模具之重量、真空模缺失之
      瑕疵，顯然係屬交付時即存在之瑕疵，蓋如系爭模具於交
      付時如能與原告之押出機接合、且模車足能支撐模具之重
      量，當無日後無端產生該等瑕疵之可能，而兩造就系爭模
      具之交易過程，係由被告派員前往原告工廠內量押出機機
      台之尺寸，並由被告製作設計圖，業經證人即被告公司之
      員工顏武祥到庭證述甚明，足見被告就配合系爭模具使用
      之原告押出機機台狀況甚為明瞭，如上開問題係原告變更
      機台狀況所致，被告絕無繼續配合原告試模之理，然兩造
      嗣後仍於95年12月間、96年3月、97年3月間持續進行試模
      ，且試模後，系爭模具仍有前述出料不平均、真空模無法
      達真空等相同瑕疵，有經兩造在場試模人員簽署之圖說、
      備忘錄及試車報告附卷可按，系爭模具之前述瑕疵，確係
      於交付時即已存在之瑕疵，已屬明甚。
    (四)抑有進者，兩造於96年3月23日曾就系爭模具之問題進行
      檢討會議，為兩造不爭執之事實，已如前述，並有檢討會
      議後簽訂之「備忘錄」在卷可按，該備忘錄除仍載明系爭
      模具有無法順利出料成型、模車不能承受重量等瑕疵外，
      且載明應由被告進行修改模具增加模頭長度、進料連接器
      及真空槽口徑、模心模具須加必要之加熱器及加熱片等事
      項後，於96年4月6日再進場試模，並約定「以上雙方達成
      協議，若賣方未能按時交付修繕之模頭及配件，並測試完
      成生產，買方有權取消合約，賣方願負一切責任。絕無異
      議」等語，如系爭模具之前述瑕疵非於交付時即已存在，
      被告絕無同意限期修改，且承諾如未能按時交付修繕完妥
      並測試完成生產，原告有權取消系爭模具買賣契約之理。
      且嗣後兩造再於97年7月3日進行協調，於該日之「協調會
      」書面上亦載明「請購單號D00000000"&16"單管共用模具
      配件乙套，貴公司自94年5月18日交貨至今前後共試模五
      次且長達2年多之久，所試之結果均出料不平均無法成型
      ，97年7月3日第六次試機，試機：完全無法出料，結果：
      判定不合格，將依訂單第五條遇（按應為逾之誤載）60日
      未交清者，解除契約，並加一倍償還訂金及所交付之貨款
      ，並賠償本公司之其他損害。」等語，如系爭模具之瑕疵
      非於交付時即已存在，被告更無可能同意解除契約、賠償
      損害。被告雖以被告之員工在檢討會記錄上簽名，僅是簽
      到在場之意思，並未做任何之承諾或確認等語為辯。然在
      96 年3月23日「備忘錄」、97年7月3日「協調會」上簽名
      之吳浩銘，乃係被告公司之總經理，為兩造不爭執之事實
      ，亦如前述，按之總經理依公司法之規定，乃為公司之負
      責人，且通常為實際負責公司業務之人，而兩造96年3月
      23 日所簽之「備忘錄」上，不但載明系爭模具有如何之
      瑕疵、應為如何之修繕、再次進場試模之日期等，更載明
      「以上雙方達成協議，若賣方未能按時交付修繕之模頭及
      配件，並測試完成生產，買方有權取消合約，賣方願負一
      切責任。」等語，吳浩銘則於上開記載字樣下「賣方公司
      ：剴立企業股份有限公司」之後簽名，以上開記載之文義
      及吳浩銘在被告公司擔任之職位、簽名之位置等觀之，上
      揭「備忘錄」顯係兩造間解決系爭模具瑕疵問題之協議，
      吳浩銘之簽名顯非單純表示在場之意思甚明，被告前開所
      辯，洵不足採。
    (五)按因可歸責於債務人之事由，致為不完全給付者，債權人
      得依關於給付遲延或給付不能之規定行使其權利；契約當
      事人之一方遲延給付者，他方當事人得定相當期限催告其
      履行，如於期限內不履行時，得解除其契約。民法第227
      條第1項、第254條分別定有明文。被告交付之系爭模具於
      交付時既有如上所述之瑕疵，則被告所為之交付顯不符兩
      造系爭模具買賣約定之債務本旨，且被告未依兩造96年3
      月23日「備忘錄」之約定於同年4月6日修改完成，經最後
      於97年7月3日第6次進行試機之結果，仍完全無法出料，
      已詳如前述，原告自得依關於不完全給付之規定，解除兩
      造間系爭模具之訂購契約。查原告於97年6月16日以台中
      港郵局第218號存證信函限期催告被告提出無瑕疵之給付
      後，復於97年7月22日以豐原大湳郵局第24號存證信函對
      被告為解除系爭模具訂購契約之意思表示，被告亦於97
      年7月23日收受上揭存證信函，為兩造不爭執之事實，已
      如前述，並有各該存證信函附卷可參，兩造間系爭模具訂
      購契約業經原告合法解除，洵屬無疑。又原告於94年4月
      22日另向被告購買供系爭模具使用之電熱片一組，該組電
      熱片亦經被告於94年5月19日與系爭模具同時交付原告，
      亦為兩造所不爭執之事實，茲被告所交付之系爭模具既因
      有瑕疵、無法供原告依契約目的為使用，而經原告合法解
      除兩造間系爭模具訂購契約，並已於97年7月16日將被告
      所交付之系爭模具退回予被告，則兩造間之電熱片買賣契
      約顯然已無法達成其供系爭模具使用之契約目的，原告復
      於98年8月6日本件言詞辯論期日當場為解除兩造間前揭電
      熱片之買賣契約，則兩造間於94年4月22日之電熱片買賣
      契約亦生合法解除之效力。
  三、按契約解除時，當事人雙方回復原狀之義務，除法律另有
      規定或契約另有訂定外，由他方所受領之給付物，應返還
      之；受領之給付為金錢者，應附加自受領時起之利息償還
      之，民法第259條第1、2款定有明文。又契約因可歸責於
      受定金當事人之事由，致不能履行時，該當事人應加倍返
      還其所受之定金，民法第249條第3款亦有明文。再按民法
      第249條第3款規定，契約因可歸責於受定金當事人之事由
      ，致不能履行時，該當事人應加倍返還其所受之定金，該
      定金效力上所稱之「不能履行」，固指於契約成立後發生
      給付不能之情形而言，惟此於不完全給付而不能補正之情
      形，自亦應涵攝於該「不能履行」之概念而有其適用，觀
      之同法第227條第1項規定，因可歸責於債務人之事由，致
      為不完全給付者，債權人得依關於給付遲延或給付不能之
      規定行使其權利自明（最高法院95年台上第1234號判決意
      旨參照）。原告因系爭模具及電熱片買賣契約，業已先後
      於94年2月20日給付被告定金483,000元，於94年8月30日
      給付被告系爭模具10%貨款169,050元，於94年8月31日給
      付被告系爭模具50%貨款869,400元、電熱片貨款42,714元
      ，為兩造不爭執之事實，已如前述，兩造間系爭模具訂購
      契約及電熱片買賣契約，既因被告所為給付不符債務本旨
      ，而經原告依不完全給付之規定合法解除，則原告依上開
      規定訴請被告返還所受領之價金1,564,164元及加倍返還
      定金483,000元，合計共2,047,164元，於法自屬有據。至
      原告另提出訂購單、擋車料耗用明細表等，主張因系爭模
      具試機，而受有支出原料費用、檔車料費用及機台因試機
      停工減少加工費收入等損害合計1,642,180元，依民法第
      260條之規定請求被告賠償損害部分，微論業經被告否認
      原告所提出之各該訂購單、擋車料耗用明細表等私文書為
      真正，原告就其所提出上開私文書之真正並未舉證以實其
      說，且原告係從事管材加工之業者，縱認原告所提出上開
      私文書為真正，其所購入之各項原料是否確均係用於系爭
      模具試機之用，亦非無疑，原告主張其因系爭模具試機受
      有前揭損害，即難逕予採憑，況民法第249條第3款所定應
      加倍返還其所受之定金，具有違約金之性質，原告既未舉
      證證明其所受之損害超過定金，則原告另請求被告賠償前
      揭損害，即難准許。
  四、綜上所述，兩造間系爭模具及電熱片訂購契約既經原告合
      法解除，則原告依民法第249條第3款、第259條第2款規定
      ，訴請被告給付2,047,164元及自97年9月3日（即起訴狀
      繕本送達翌日）起至清償日止按週年利率百分之5計算之
      法定遲延利息，於法即屬有據，應予准許。至原告逾上開
      部分之請求，則屬無據，應予駁回。
  五、兩造均陳明願供擔保，分別聲請宣告假執行或免為假執行
      ，經核原告勝訴部分，合於法律規定，爰分別酌定相當之
      擔保金額宣告之；至原告敗訴部分，其假執行之聲請即失
      所附麗，應併予駁回。
  六、本件判決之結果已臻明確，兩造其餘攻擊防禦方法，經審
      酌均於判決結果無影響，毋庸一一贅述，附此敘明。
陸、結論：本件原告之訴為一部有理由，一部無理由，依民事訴
    訟法第79條、第390條第2項、第392條第2項，判決如主文。
中    華    民    國    98    年    11    月    3     日
                  民事第四庭    法  官  呂麗玉
正本係照原本作成。
如對本判決上訴，須於判決送達後20日內向本院提出上訴狀。
中    華    民    國    98    年    11    月    3     日
                                書記官


司法院資訊處製作；財團法人民間司法改革基金會備份。
